臺灣高雄地方法院刑事判決　　　　　　　　　　　　九十三年度訴緝字第一二九號
　　公　訴　人　臺灣高雄地方法院檢察署檢察官
　　被　　　告　Ｍ○○
右列被告因常業重利案件，經檢察官提起公訴（九十二年度偵字第三四二二號），本
院判決如左：
    主  文
Ｍ○○共同乘他人急迫貸以金錢，而取得與原本顯不相當之重利為常業，處有期徒刑
壹年。
扣案之大眾銀行刷卡機壹組、手刷機壹台、簽帳單柒拾壹本、空白簽帳單壹佰捌拾肆
張、影印簽帳單捌張、簽帳單貳拾參張（附表編號一至四、十三、十四）、暢浡企業
行統一發票章、店章、暢國商店章各壹枚（附表編號八至十）、中國信託簽帳單貳張
、聯合信用卡簽帳單肆張（附表編號十六、十七）、國際牌手機及摩托羅拉手機各壹
支（附表編號十九、二十）均沒收。
    事  實
一、Ｍ○○有賭博、妨害風化、妨害秩序及重利等多項前科（均不構成累犯），素行
    不良，詎仍不知悔改，於前開重利案件經台灣高等法院高雄分院於民國八十九年
    九月二十七日以八十九年度上訴字第九二七號判決後，復另行起意，與址設高雄
    市新興區○○○路一一九號「暢浡企業行」之實際負責人Ｇ○○（業經本院以九
    十年度訴字第三一四二號協商判決確定），共同基於填製不實會計憑證及常業重
    利之犯意聯絡，自八十九年十二月間起，先後在中國時報、民眾日報、聯合報、
    自由時報等各大報刊登「２４Ｈ刷卡免手續費九七００現刷現拿」之融資廣告，
    並以（０七）0000000及0000000號電話作為聯絡之用，招攬急迫
    需錢之不特定人撥打上開電話表示借款之意後，推由Ｍ○○與借款人約定在附近
    地點見面，再帶領借款人至「暢浡企業行」刷卡借款，其借款方式為於核對借款
    人身分證後，由借款人持信用卡以購買店內商品之名目刷卡，實際上並無購物之
    真意，亦未取得刷卡項目所示之商品，而係取得刷卡金額約九成之現金，並留存
    借款人之身分證影本，並製作實際上無消費事實之刷卡消費簽帳單一式二聯，交
    予借款人簽認收持該簽帳單第一聯，上開企業行則留存該簽帳單第二聯，復據此
    不實之第二聯簽帳單向信用卡中心請款，以此方式貸放現金予借款人丁○○、午
  ○○、丑○○、Ｂ○○、天○○、戊○○、申○○、玄○○、黃○○、子○○（
    起訴書誤載為周美月）、亥○○、寅○○、Ｆ○○、宇○○、Ｈ○○、宙○○、
    Ｉ○○、巳○○、丙○○、辰○○、湯翊廷（原名湯琪萍）、蘇乙豪、Ｊ○○、
    戌○○、Ａ○○、庚○○、Ｄ○○、Ｌ○○、Ｎ○○、己○○、甲○○、辛○○
    、乙○○、方清義、張順發、黃大慶、李志雄、Ｅ○○、地○○、壬○○、卯○○、洪文響、Ｋ○○、癸○○、酉○○、未○○及Ｃ○○等人，借款人則於次月
    向發卡銀行繳納刷卡金額，如此Ｍ○○及Ｇ○○可賺取約月息十分之利息，而獲
    取與原本顯不相當之重利，並以之為生活之資。嗣於九十年五月四日上午十一時
    三十分許（起訴書誤載為十三時許），為高雄市憲兵隊持搜索票前往「暢浡企業
    行」搜索查獲，並扣得如附表所示之物。
二、案經高雄市憲兵隊移請臺灣高雄地方法院檢察署檢察官偵查起訴。
    理  由
一、訊據被告Ｍ○○對於右揭事實均坦承不諱，核與共同被告Ｇ○○於本院另案（九
    十年度訴字第三一四二號）審理時之供述相符，復據證人即借款人丁○○、午○○、丑○○、Ｂ○○、天○○、戊○○、申○○、玄○○、黃○○、子○○、巳
    ○○等人於九十年七月二十六日偵查中（見九十年度偵字第八八四九號卷第一三
    一至一三六頁），證人亥○○於本院（見九十三年八月二十五日筆錄）及另案審
    理中，證人寅○○、Ｆ○○、辰○○、宇○○、Ｈ○○、宙○○、Ｉ○○、丙○○、湯翊廷、蘇乙豪、Ｊ○○、戌○○、Ａ○○、庚○○、Ｄ○○、Ｌ○○、Ｎ
    ○○、己○○、甲○○、辛○○、乙○○、方清義、張順發、黃大慶、李志雄、
    Ｅ○○、地○○、壬○○、卯○○、洪文響、Ｋ○○、癸○○、酉○○、未○○
    及Ｃ○○等人於本院另案審理中（見九十年度訴字第三一四二號卷九十一年十二
    月六、十三、二十、二十七日筆錄）證述明確，此外，復有刊登廣告（附於高雄
    市憲兵隊偵查卷內）、高雄市政府建設局營利事業資料查詢結果（見九十年度偵
    字第八八四九號卷第三十一頁）各乙份、照片二幀（附於高雄市憲兵隊偵查卷內
    ）在卷可稽及如附表所示之物扣案可資佐證，足見證人丁○○等人確因出於急迫
    ，為求取金錢，而依被告指定之方式及折數向另案被告Ｇ○○經營之「暢浡企業
    行」刷卡借款，如此顯係以迂迴曲折之方式，達到其貸放現金之目的，又被告係
    要求借款人持信用卡以購買店內商品之名目刷卡，實際上借款人並未取得商品，
    而係取得刷卡金額約九成之現金，且借款人於刷卡後次月即需付款予發卡銀行之
    事實，業據證人丁○○等人結證屬實，則依此比例計算，被告所得之月息約十分
    ，換算成年息約一百二十分，顯已超過民法第二百零五條所規定週年百分之二十
    之法定利率甚多，是本件實係被告藉刷卡消費之通謀虛偽方式，隱藏高利消費借
    貸之事實以牟取重利，並達成其規避刑法重利罪刑責之目的甚明。
二、按刑法上所謂常業犯，係指反覆以同種類之行為目的之社會活動之職業性犯罪而
    言，亦即恃犯罪以維生，縱令同時兼操其他職業，仍無礙其為常業犯罪，非謂常
    業犯必須別無其他正當職業始克構成（最高法院八十二年度臺上字第二０七一號
    判例可資參照）。本件被告既係以刊登廣告之方式招攬不特定借款人，至「暢浡
    企業行」刷卡借款，其自八十九年十二月間起至九十年五月四日遭查獲時止，已
    從事約五個月，而一次融資借款即可獲取約月息十分之顯不相當重利，且證人丁○○等四十七人均出面指證，足認被告應係恃此維生無疑。又依目前民間借貸習
    慣及金融市場行情動態觀之，借貸利息殊無高達月息十分之情況，被害人之所以
甘願任令被告重利剝削，均係需款濟急，得知被告從事貸放金錢圖利，遂於告貸
    無門之情況下，不得已乃向被告借款，益徵被害人均係因需錢恐急，而向被告借
    款，雖知其條件苛刻，但為濟急而仍任其剝削，被告自屬明知他人因急迫從事借
    貸，仍以顯不相當之高額利息貸放金錢，藉以博取重利之常業犯。是核被告所為
    ，係犯刑法第三百四十五條之常業重利罪。次按以信用卡刷卡消費時，特約商店
    於業務上所製作之簽帳單一式二聯（第一聯為顧客存根聯，第二聯為特約商店存
    根聯），係特約商店於持卡人以信用卡消費時所製作，其內容載有商店代號、名
    稱、日期、明細及金額等並由持卡人簽名確認，足以證明會計事項發生，並用以
    造具記帳憑證所根據之憑證，為商業會計法第十五條規定之商業會計憑證；又商
    業會計法第七十一條第一款之商業負責人以明知為不實之事項，而填製會計憑證
    罪，係直接以商號負責人為犯罪主體，非屬代罰或轉嫁性質，故商號負責人若與
    他人共同實施各該條款之犯罪者，仍非不得論以共同正犯。（最高法院九十年度
    台上字第二七三三號、九十一年度台上字第三七四九號裁判意旨參照）。是以本
    件被告與「暢浡企業行」之實際負責人Ｇ○○，共同以假消費真借款之方式，借
    貸金錢予丁○○等人，並填製不實之簽帳單，核其所為，係犯商業會計法第七十
    一條第一款之填製不實會計憑證罪（商業會計法第七十一條第一款之填製不實會
    計憑證罪，係刑法第二百十五條之業務上文書登載不實罪之特別規定，依法規競
    合之關係，應僅論商業會計法第七十一條第一款之罪）。被告雖辯稱：本案應為
    另案（本院八十九年度訴字第五九０號、台灣高等法院高雄分院八十九年度上訴
    字第九二七號）確定判決效力所及云云，惟查，本件被告係自八十九年十二月起
    從事刷卡借款之行為，並於九十年五月四日遭查獲，而另案最後事實審法院之宣
    判日期為八十九年九月二十七日，有卷附上開刑事判決書二份為憑，是本案既係
    另案最後事實審法院宣示判決後始發生之事實，即非該法院所得審判，故為該案
    確定判決之既判力所不能及，本院自應另為實體判決，併此敘明。被告與「暢浡
    企業行」實際負責人Ｇ○○就上開二項犯行間，有犯意聯絡及行為分擔，均為共
    同正犯（其中被告就填載不實會計憑證罪部分，因其不具有商業負責人或經辦會
    計人員等身分，然其既與具有此等身分之Ｇ○○共同從事犯行，依刑法第三十一
    條第一項規定，仍屬該罪之共同正犯）。被告先後多次填載不實會計憑證之犯行
    ，時間緊接，所犯構成要件相同，顯係基於概括犯意為之，為連續犯，依刑法第
    五十六條之規定，以一罪論，並加重其刑。被告所犯上開二罪間，有方法結果之
    牽連關係，應從較重之常業重利罪處斷。公訴意旨雖未敘及被告對於其餘被害人
    巳○○、丙○○、辰○○、湯翊廷、蘇乙豪、Ｊ○○、戌○○、Ａ○○、庚○○
    、Ｄ○○、Ｌ○○、Ｎ○○、己○○、甲○○、辛○○、乙○○、方清義、張順
    發、黃大慶、李志雄、Ｅ○○、地○○、壬○○、卯○○、洪文響、Ｋ○○、癸○○、酉○○、未○○及Ｃ○○等人之刷卡借款犯行，然該部分事實與公訴人起
    訴之犯罪事實既有常業犯之實質上一罪與連續犯之裁判上一罪關係，應為起訴效
    力所及，本院自應併予審究。
三、本院審酌被告曾犯賭博、妨害風化、妨害秩序及重利等多項前科（均不構成累犯
    ），有本院被告院內索引卡紀錄表、台灣高等法院被告全國前案紀錄表及台灣高
    雄地方法院檢察署刑案資料查註紀錄表各乙份附卷可稽，足見其素行不良，竟仍
    不知悔改，於上開重利案件分別經本院及台灣高等法院高雄分院判決後，復另行
起意，再度以變相刷卡消費之方式，為放高利貸之行為，取得顯不相當之重利，
    顯見前案科處有期徒刑八月尚未達遏阻之效果，且其所為不僅侵害被害人之財產
    權益，更嚴重破壞信用卡交易制度，及屢經本院傳喚不到，嗣經通緝到案，浪費
    司法資源甚鉅，自不宜寬貸；惟考量被告於本院審理中終能坦承犯行，態度尚可
    等一切情狀，量處如主文所示之刑，以示懲儆。扣案之大眾銀行刷卡機一組、手
    刷機一台、簽帳單七十一本、空白簽帳單一百八十四張、影印簽帳單八張、簽帳
    單二十三張（附表編號一至四、十三、十四）、暢浡企業行統一發票章、店章及
    暢國商店章各乙枚（附表編號八至十）、中國信託簽帳單二張、聯合信用卡簽帳
    單四章（附表編號十六、十七）、國際牌手機及摩托羅拉手機各一支（附表編號
    十九、二十），均係共犯Ｇ○○或被告所有，業據被告供明在卷，且均係供本件
    犯罪所用之物，爰依刑法第三十八條第一項第二款規定，均併予宣告沒收。至其
    餘扣案物品（附表編號五至七、十一、十二、十五、十八、二十一、二十二），
    因無證據足資證明與本案犯行有何關聯，故均不予宣告沒收，附此敘明。
據上論斷，應依刑事訴訟法第二百九十九條第一項前段，商業會計法第七十一條第一
款，刑法第三百四十五條、第二十八條、第五十五條、第三十八條第一項第二款，罰
金罰鍰提高標準條例第一條前段，判決如主文。
本案經檢察官余秉甄到庭執行職務。
中      華      民      國    九十三    年      九      月    二十七    日
                                  臺灣高雄地方法院刑事第十二庭
                                      審判長法官  張世賢
                                            法官  王啟明
                                            法官  鍾素鳳
右正本證明與原本無異。
如不服本判決，應於判決送達後十日內，向本院提出上訴狀。
                                          書記官  陳瓊芳
中      華      民      國    九十三    年      九      月    二十九    日
附錄本判決論罪之法條：
刑法第三百四十四條
    乘他人急迫、輕率或無經驗貸以金錢或其他物品，而取得與原本顯不相當之重利
    者，處一年以下有期徒刑、拘役或科或併科一千元以下罰金。
刑法第三百四十五條
    以犯前條之罪為常業者，處五年以下有期徒刑，得併科三千元以下罰金。
商業會計法第七十一條第一款
    商業負責人、主辦及經辦會計人員或依法受託代他人處理會計事務之人員有左列
    情事之一者，處五年以下有期徒刑、拘役或科或併科新台幣十五萬元以下罰金：
    一  以明知為不實之事項，而填製會計憑證或記入帳冊者。
附表：
┌──┬────────┬──────┬────────┬───────┐
│編號│ 扣案物品名稱   │單位、數量  │  所  有  人    │    備  註    │
│    │                │            │                │              │
├──┼────────┼──────┼────────┼───────┤
│一  │大眾銀行刷卡機  │  一組      │  Ｇ○○        │沒收          │
├──┼────────┼──────┼────────┼───────┤
│二  │大眾銀行手刷機  │  一台      │  同右          │沒收          │
├──┼────────┼──────┼────────┼───────┤
│三  │大眾銀行簽帳單  │  七十一本  │  同右          │沒收          │
│    │                │            │                │              │
├──┼────────┼──────┼────────┼───────┤
│四  │大眾銀行空白簽帳│一百八十四張│  同右          │沒收          │
│    │單              │            │                │              │
├──┼────────┼──────┼────────┼───────┤
│五  │萬泰銀行信用卡  │  一張      │  同右          │不沒收        │
├──┼────────┼──────┼────────┼───────┤
│六  │林敬堯身分證    │  一張      │  同右          │不沒收        │
├──┼────────┼──────┼────────┼───────┤
│七  │陳惠容大眾銀行存│  一本      │  同右          │不沒收        │
│    │摺              │            │                │              │
├──┼────────┼──────┼────────┼───────┤
│八  │暢浡企業行統一發│  一枚      │  同右          │沒收          │
│    │票章            │            │                │              │
├──┼────────┼──────┼────────┼───────┤
│九  │暢浡企業行店章  │  一枚      │  同右          │沒收          │
├──┼────────┼──────┼────────┼───────┤
│十  │暢國商店章      │  一枚      │  同右          │沒收          │
├──┼────────┼──────┼────────┼───────┤
│十一  │陳土埕私章      │  一枚      │  同右          │不沒收        │
├──┼────────┼──────┼────────┼───────┤
│十二  │劉金瑞私章      │  一枚      │  同右          │不沒收        │
├──┼────────┼──────┼────────┼───────┤
│十三  │大眾銀行影印簽帳│  八張      │  同右          │沒收          │
│    │單              │            │                │              │
├──┼────────┼──────┼────────┼───────┤
│十四  │大眾銀行簽帳單  │  二十三張  │  同右          │沒收          │
├──┼────────┼──────┼────────┼───────┤
│十五  │現金            │新台幣二萬五│  同右          │不沒收        │
│    │                │千七百元    │                │              │
├──┼────────┼──────┼────────┼───────┤
│十六  │中國信託簽帳單  │二張        │  同右          │沒收          │
├──┼────────┼──────┼────────┼───────┤
│十七  │聯合信用卡簽帳單│四張        │  同右          │沒收          │
│    │                │            │                │              │
├──┼────────┼──────┼────────┼───────┤
│十八  │本票            │三張        │  Ｍ○○        │不沒收        │
├──┼────────┼──────┼────────┼───────┤
│十九  │國際牌手機      │一支        │  同右          │沒收          │
├──┼────────┼──────┼────────┼───────┤
│二十  │摩托羅拉手機    │一支        │  同右          │沒收          │
│    │                │            │                │              │
├──┼────────┼──────┼────────┼───────┤
│  │王瑋琮身分證    │一張        │  同右          │不沒收        │
├──┼────────┼──────┼────────┼───────┤
│  │現金            │新台幣八萬七│  同右          │不沒收        │
│    │                │千六百元    │                │              │
└──┴────────┴──────┴────────┴───────┘
